【裁判字號】    98,訴,1328
【裁判日期】    981231
【裁判案由】    商業會計法等
【裁判全文】
臺灣臺北地方法院刑事判決              98年度訴字第1328號
公  訴  人  臺灣臺北地方法院檢察署檢察官
被      告  甲○○
上列被告因違反商業會計法案件，經檢察官提起公訴（98年度偵
字第12288號），本院判決如下：
    主  文
甲○○共同商業負責人，以明知為不實之事項，而填製會計憑證
，累犯，處有期徒刑伍月，減為有期徒刑貳月又拾伍日，如易科
罰金，以新臺幣壹仟元折算壹日。
    事  實
一、甲○○於民國89年因違反槍砲彈藥刀械管制條例案件，經臺
    灣高等法院89年度上更一字第469號判決處有期徒刑1年4月
    ，嗣經最高法院判決駁回上訴確定，於93年1月8日因縮短刑
    期假釋出監，假釋期間付保護管束至同年3月27日屆滿，期
    滿未經撤銷假釋，視為執行完畢，詎與陳姓成年男子共同基
    於填製不實會計憑證及幫助他人逃漏稅之接續犯意聯絡，擔
    任址設臺北縣樹林市○○街132號2樓昌品有限公司（下稱昌
    品公司）負責人，而係商業會計法商業負責人，明知昌品公
    司未銷貨予如附表所示公司，竟自96年3月至同年4月24日前
    之時，由陳姓男子接續填製以附表所示公司為買受人及填入
    銷售品名、數量、金額均不實之原始憑證統一發票張數及銷
    售金額合計為50紙/新臺幣（下同）2,870萬9,361元，交付
    附表所示公司，充作渠等向昌品公司買受商品之進項憑證。
    附表所示公司即持其中5紙發票，銷售金額合計31萬8,410元
    （其中編號1、3、6公司45張發票除外），向稅捐機關申報
    扣抵營業稅，以此方式幫助附表所示公司逃漏營業稅合計1
    萬5,921元。
二、案經財政部臺灣省北區國稅局移請臺灣板橋地方法院檢察署
    檢察官呈請臺灣高等法院檢察署檢察長令轉臺灣臺北地方法
    院檢察署檢察官偵查起訴。
    理  由
壹、證據能力：
    財政部臺灣省北區國稅局審查四科查緝案件稽查報告書，固
    屬被告以外之人於審判外之書面陳述，惟當事人就此未於言
    詞辯論終結前聲明異議，亦無聲請傳訊，顯放棄行使詰問權
    ，本院審酌該陳述作成時情況，並無違法或不當之處，適為
    本案證據，依刑事訴訟法第159條之5規定，具證據能力。至
    其餘資以認定本案犯罪事實之非供述證據（詳後述），查無
    違反法定程序取得之情，依同法第158條之4規定反面解釋，
    亦有證據能力。
貳、實體部分：
一、訊據被告甲○○矢口否認有上開犯行，辯稱：伊承認係昌品
    公司人頭，伊知陳姓男子用伊名開公司，惟不知他會亂開發
    票云云。
二、查被告為昌品公司董事而為其負責人，該公司於上揭期間未
    銷貨予附表所示公司，仍填製以附表所示公司為買受人及填
    入銷售品名、數量、金額均不實之統一發票張數及銷售金額
    合計為50紙/2,870萬9,361元，交付附表所示公司，充作渠
    等向昌品公司買受商品之進項憑證。附表所示公司即持其中
    5紙發票，銷售金額合計31萬8,410元（其中編號1、3、6公
    司45張發票除外），向稅捐機關申報扣抵營業稅，逃漏稅額
    合計1萬5,921元，有財政部臺灣省北區國稅局查緝案件稽查
    報告、營業人取得虛設行號昌品公司不實統一發票派查表、
    專案申請調檔統一發票查核名冊、專案申請調檔查核清單、
    營業稅稅籍資料查詢作業、遺失統一發票報備申請書及回復
    表、遺失統一發票專用承諾書、昌品公司設立登記表、欠稅
    總歸戶查詢情形表、營業稅年度資料查詢、營業人進銷項交
    易對象彙加明細表、昌品公司領用統一發票購票證申請書及
    相關資料附卷為證【臺灣板橋地方法院檢察署98年度他字第
    1138號卷（下稱他卷）第5-8頁、9-17頁、28頁、29頁背面-
    30頁、31頁背面-32頁、56頁背面-62頁、臺灣臺北地方法院
    檢察署98年度偵字第12288號卷10-19頁】，是昌品公司填製
    50紙不實統一發票，交付附表所示公司，附表所示公司持其
    中5紙申報扣抵營業稅，逃漏前揭稅額之事實，至堪認定。
三、被告交付己之身分證、印章並親簽股東同意書，而應允陳姓
    男子擔任昌品公司負責人，被告與陳姓男子有填製不實會計
    憑證及幫助他人逃漏稅之犯意聯絡及行為分擔一節，此有下
    列證據得資證明：
(一)被告於本院準備程序供承：陳姓30餘歲成年男子叫伊去當公司
  負責人，伊知己為人頭，認識他才1、2個月，不知其本名，伊
  拿身分證、印章給他，股東同意書名字係伊簽，他說因他自己
  信用不好，要用伊名字，公司若有賺錢會給伊紅利，伊未去過
  昌品公司，昌品公司租賃契約亦非己所訂立，不知實際經營者
  為何人，伊曾做過徵信社外務、印刷、油漆、學徒，徵信社外
  務伊作了15、16年，嗣覺得奇怪，但伊沒去報案，亦未去告陳
  先生等語（本院卷第18頁背面、22頁背面）。
(二)被告應相識未逾1月姓名不詳男子所請，擔任公司負責人，又
  不知如何與之聯繫，在己未實際出資且無執行公司業務，就公
  司實際營業與否及經營良窳亦無所悉，己亦無提供勞務之情形
  下，竟得受配紅利，衡被告為具相當社會生活歷驗成年人，業
  據其供述如前，其就該公司之存續係用於不法之途一情，絕難
  諉為不知，顯有容任陳姓男子填製不實會計憑證以幫助他人逃
  漏稅之未必故意，而與之有犯意聯絡及行為分擔甚明，是本案
  事證明確，被告犯行堪以認定，應依法論科。
四、按統一發票係商業會計法第15條第1款所列原始憑證，屬商
    業會計憑證（最高法院86年度台上字第2189號判決參照）。
    被告為昌品公司董事，依公司法第8條第1項規定，為公司負
    責人，係商業會計法第4條規定之商業負責人。其填製內容
    不實統一發票交付附表所示公司作為進項憑證持向稅捐機關
    扣抵營業稅，以此方式幫助渠等逃漏營業稅，核被告所為，
    係犯商業會計法第71條第1款商業負責人填製不實會計憑證
    罪、稅捐稽徵法第43條第1項幫助逃漏稅捐罪。又商業會計
    法第71條第1款明知不實事項填製會計憑證罪，原含業務上
    登載不實本質，不再另論刑法第215條業務登載不實文書罪
    （最高法院92年度台上字第6792號判決、94年度台非字第98
    號判決參照），公訴人認被告另涉犯刑法第210條、第215條
    行使業務上登載不實文書罪，尚有未洽。被告與陳姓男子就
    上開犯行有犯意聯絡及行為分擔，係共同正犯。被告於96年
    3月至同年4月24日前之時，填製不實會計憑證及幫助納稅義
    務人逃漏稅捐犯行，係於密切接近之時及同地實施，侵害同
    一法益，各行為獨立性極為薄弱，依一般社會健全觀念，在
    時間差距上，難以強行分開，在刑法評價上，以視為數個舉
    動接續施行，合為包括一行為予以評價，較為合理，係接續
    犯，應論以包括一罪（最高法院86年台上字第3295號判例參
    照）。又被告以一行為犯填製不實會計憑證及幫助納稅義務
    人逃漏稅捐2罪，為想像競合犯，應依刑法第55條，從一重
    之填製不實會計憑證罪處斷。被告於89年因違反槍砲彈藥刀
    械管制條例案件，經臺灣高等法院89年度上更一字第469號
    判決處有期徒刑1年4月，嗣經最高法院判決駁回上訴確定，
    於93年1月8日因縮短刑期假釋出監，假釋期間付保護管束至
    同年3月27日屆滿，期滿未經撤銷假釋，視為執行完畢，有
    臺灣高等法院被告前案紀錄表附卷為證，其受徒刑之執行完
    畢，5年以內故意再犯本案有期徒刑以上之罪，為累犯，應
    依刑法第47條第1項規定加重其刑。爰審酌被告於69年因竊
    盜、82年因違反槍砲彈藥刀械管制條例、傷害、87年因恐嚇
    、91年因違反槍砲彈藥刀械管制條例、竊盜案件，均經法院
    判處罪刑確定，有上開前案紀錄表在卷為憑，素行欠佳；其
    虛開統一發票金額達2,870萬9,361元，幫助逃漏稅額為1萬5
    ,921元，妨礙稅捐徵納正確性及公平性且影響國家稅收；僅
    坦認部分犯行之犯後態度，難認其具悔意，及填製不實發票
    張數、犯罪動機、目的、手段、生活狀況等一切情狀，量處
    如主文所示之刑，並諭知易科罰金折算標準。而被告犯罪時
    間在96年4月24日前，查無中華民國九十六年罪犯減刑條例
    所定不得減刑之情，乃依該條例第2條第1項第3款、第9條規
    定，減其宣告刑二分之一，並諭知減得之刑易科罰金折算標
    準。被告行為後，經總統於98年1月21日公布修正，自同年9
    月1日施行之刑法第41條，因該次修正，係屬檢察官執行時
    所應處理之事項，非為刑罰法律有變更，自無庸比較新舊法
    ，應逕適用修正後刑法第41條。
參、不另為無罪諭知部分：
一、公訴意旨另以：被告就附表編號1、3、6公司45張發票部分
    ，亦涉犯稅捐稽徵法第43條第1項幫助逃漏稅捐罪嫌云云。
二、查附表編號1、3、6公司係虛設行號，有財政部臺北市國稅
    局98年9月14日財北國稅審三字第0980077904號函、財政部
    臺灣省北區國稅局新莊稽徵所98年9月22日北區國稅新莊三
    字第0981027148號函、財政部臺灣省北區國稅局臺北縣分局
    98年9月21日北區國稅北縣三字第0980023469號函（本院卷
    第26、43、44頁）在卷為證，渠等既係虛設行號而非營業稅
    課徵標的，縱自昌品公司取得不實進貨統一發票，即無逃漏
    應納之營業稅可言（最高法院93年度台上字第262號判決參
    照），是被告此部分無從繩以幫助逃漏稅捐罪責，原應諭知
    無罪，惟公訴意旨認被告此部分若成立犯罪，與前揭論罪科
    刑之幫助逃漏稅捐罪間有實質上一罪關係，故不另諭知無罪
    。
據上論斷，應依刑事訴訟法第299條第1項前段，商業會計法第71
條第1款，稅捐稽徵法第43條第1項，刑法第11條前段、第28條、
第47條第1項、第55條、第41條第1項前段，中華民國九十六年罪
犯減刑條例第2條第1項第3款、第7條、第9條，判決如主文。
本案經檢察官郭騰月到庭執行職務。
中    華    民    國    98    年    12    月    31    日
                    臺灣臺北地方法院刑事第14庭
                        審判長法  官  吳冠霆
                              法  官  賴武志
                              法  官  陳琪媛
以上正本證明與原本無異。
如不服本判決應於送達後10日內向本院提出上訴書狀。
                              書記官  陳豪達
中    華    民    國    98    年    12    月    31    日
附錄法條全文：
商業會計法第71條
商業負責人、主辦及經辦會計人員或依法受託代他人處理會計事
務之人員有下列情事之一者，處5年以下有期徒刑、拘役或科或
併科新臺幣60萬元以下罰金：
一、以明知為不實之事項，而填製會計憑證或記入帳冊。
二、故意使應保存之會計憑證、會計帳簿報表滅失毀損。
三、偽造或變造會計憑證、會計帳簿報表內容或毀損其頁數。
四、故意遺漏會計事項不為記錄，致使財務報表發生不實之結果
    。
五、其他利用不正當方法，致使會計事項或財務報表發生不實之
    結果。
稅捐稽徵法第43條
教唆或幫助犯第41條或第42條之罪者，處3年以下有期徒刑、拘
役或科新臺幣6萬元以下罰金。
稅務人員、執行業務之律師、會計師或其他合法代理人犯前項之
罪者，加重其刑至二分之一。
稅務稽徵人員違反第33條規定者，除觸犯刑法者移送法辦外，處
1萬元以上5萬元以下罰鍰。
附表：
 ┌─┬────────────┬────┬──┬──┬─────┬─────┬────┐
 │編│     交付對象           │簽發日期│取得│申報│申報發票金│逃漏稅額（│備註    │
 │號│                        │        │張數│張數│額(新臺幣 │新臺幣：元│        │
 │  │                        │        │    │    │：元）    │）        │        │
 ├─┼────────────┼────┼──┼──┼─────┼─────┼────┤
 │1 │世豪工程有限公司        │96年4月 │8   │8   │ 6,520,718│    X     │虛設行號│
 ├─┼────────────┼────┼──┼──┼─────┼─────┼────┤
 │2 │亨技企業有限公司        │96年4月 │1   │1   │    92,950│     4,648│        │
 ├─┼────────────┼────┼──┼──┼─────┼─────┼────┤
 │3 │金昆明有限公司          │96年4月 │19  │19  │11,860,893│    X     │虛設行號│
 ├─┼────────────┼────┼──┼──┼─────┼─────┼────┤
 │4 │彥景實業有限公司        │96年4月 │1   │1   │   130,000│     6,500│        │
 ├─┼────────────┼────┼──┼──┼─────┼─────┼────┤
 │5 │山手實業有限公司        │96年4月 │1   │1   │    33,000│     1,650│        │
 ├─┼────────────┼────┼──┼──┼─────┼─────┼────┤
 │6 │立帝有限公司            │96年4月 │18  │18  │10,009,340│    X     │虛設行號│
 ├─┼────────────┼────┼──┼──┼─────┼─────┼────┤
 │7 │日上行實業股份有限公司  │96年4月 │1   │1   │    37,500│     1,875│        │
 ├─┼────────────┼────┼──┼──┼─────┼─────┼────┤
 │8 │東江股份有限公司        │96年4月 │1   │1   │    24,960│     1,248│        │
 ├─┴────────────┴────┴──┴──┼─────┼─────┼────┤
 │合                                              計│28,709,361│    15,921│        │
 │                                                  │（指50張不│（指扣除虛│        │
 │                                                  │實發票部分│設行號之發│        │
 │                                                  │）        │票逃漏稅額│        │
 │                                                  │          │）        │        │
 ├─────────────────────────┴─────┴─────┴────┤
 │備註：" X "表示因編號1、3、6公司為虛設行號而非營業稅課徵之標的，故無逃漏營業稅可言。│
 │                                                                                    │
 │總計：不實發票總張數：50張。                                                      │
 │      50張不實發票總金額：28,709,361元。                                          │
 │      扣除編號1、3、6之45張發票，發票張數為：5張。                                │
 │      5張發票總金額：318,410元。                                                  │
 │      5張發票逃漏營業稅金額合計為：15,921元                                       │
 └──────────────────────────────────────────┘

司法院資訊處製作；財團法人民間司法改革基金會備份。
